【裁判字號】    98,上易,441
【裁判日期】    980430
【裁判案由】    妨害自由等
【裁判全文】
臺灣高等法院刑事判決                 98年度上易字第441號
上  訴  人  臺灣新竹地方法院檢察署檢察官
上  訴  人
即  被  告  丙○○
選任辯護人  羅秉成律師
被      告  乙○○
上列上訴人因被告妨害自由等案件，不服臺灣新竹地方法院97年
度易字第707號，中華民國97年12月29日第一審判決（起訴案號
：臺灣新竹地方法院檢察署97年度偵字第3559號），提起上訴，
本院判決如下：
    主  文
原判決關於乙○○無罪部分撤銷。
乙○○共同犯恐嚇危害安全罪，處拘役伍拾日，如易科罰金，以
新臺幣壹仟元折算壹日。
其他上訴駁回。
    事  實
一、乙○○與甲○○共同在新竹市○○路○ 段624 號經營美容美
    髮店，2 人為朋友關係，而甲○○因車禍案件亟需籌措一筆
    賠償金，乃透過乙○○之介紹向丙○○借款應急。丙○○竟
    乘甲○○需款孔急，基於借貸收取重利之故意，於民國96年
    5月7日，在上開美容店內，貸予甲○○新臺幣（下同）15萬
    元，並約定每月償還本金及利息共2 萬元（換算成年利率達
    百分之80），共分期15期清償完畢，甲○○並當場應丙○○
    之要求簽發面額均為2 萬元之本票共15紙交付，以作為借款
    之擔保及日後催討債務之憑據，丙○○即以此方式取得與原
    本顯不相當之重利。嗣甲○○先後給付6 期即12萬元予丙○○，並取回6 紙本票後即無力清償，丙○○遂委由乙○○向
    甲○○催討。詎乙○○竟基於恐嚇之犯意，於97年4 月30日
    晚上6時許，夥同有犯意聯絡之5 名姓名年籍不詳成年男子，
    前往甲○○位於新竹市○○路○段181巷157之2號，向甲○○
    之母親丁○○恫稱：「你家還有2 個小孩子，給我小心點，
    再不還錢，我就讓他看不到小孩子。」等加害生命之言語，
    使丁○○心生畏懼，致生危害於安全。甲○○得悉後乃報警
    處理，經警於97年5 月19日上午11時30分許，乘丙○○前往
    位於新竹市○○路之中國信託商業銀行地下室向甲○○收取
    欠款時，當場查獲丙○○，並在丙○○身上扣得甲○○所簽
    發之剩餘本票9紙。
二、案經甲○○訴由新竹市警察局移送臺灣新竹地方法院檢察署
    檢察官偵查起訴。
    理  由
壹、證據能力
一、按被告以外之人於偵查中向檢察官所為之陳述，除顯有不可
    信之情況者外，得為證據，刑事訴訟法第159條之1第2 項定
    有明文。此乃因檢察官訊問證人、鑑定人等被告以外之人時
    ，均能遵守法律規定而不致違法取供，並令具結，可信性極
    高，為兼顧理論與實務而設。故被告、辯護人如主張證人於
    偵查中所為證言顯有不可信之情形者，本乎當事人主導證據
    調查原則，自應負舉證責任，否則，被告以外之人向檢察官
    所為之陳述，毋庸另為證明，即得作為認定被告犯罪之證據
    。查證人甲○○、丁○○於偵查中之供證，業經檢察官依法
    令其具結，而被告或辯護人復未指出並證明各該證言有何顯
    不可信之情況，且無其他事證足資認定其等於檢察官訊問時
    有受違法取供情事，得作為本案之證據，合先敘明。
二、次按被告以外之人於審判外之陳述，雖不符前四條之規定，
    而經當事人於審判程序同意作為證據，法院審酌該言詞陳述
    或書面陳述作成時之情況，認為適當者，亦得為證據；當事
    人、代理人或辯護人於法院調查證據時，知有第159條第1項
    不得為證據之情形，而未於言詞辯論終結前聲明異議者，視
    為有前項之同意；刑事訴訟法第159條之5定有明文。證人即
    同案被告乙○○、甲○○、丁○○於警詢中所為之陳述，雖
    屬傳聞證據，惟檢察官、被告及其辯護人於原審及本院均表
    示無意見而不予爭執，且迄至言詞辯論終結前亦未再聲明異
    議，本院審酌上開證據資料製作時之情況，尚無違法不當或
    證明力明顯過低之瑕疵，亦認以之作為證據，應屬適當。
貳、實體方面
一、被告丙○○部分
  (一)訊據被告丙○○固供承其在上揭時、地貸予告訴人甲○○15
    萬元，及收受告訴人所簽發之面額各2萬元之本票15紙，暨
    告訴人事後已清償6期12萬元並取回6紙本票之事實，惟矢口
    否認有上開重利犯行，辯稱：當時係告訴人與乙○○各向伊
    借款15萬元，但因未提供擔保品，乙○○乃主動提議由其與
    告訴人交互擔保，經告訴人同意後，由他們二人各多開15萬
    元之本票予伊，以各自擔保對方的借款云云。惟查：
  1.證人即告訴人甲○○於警詢時指稱：向綽號「陳董」（即被
    告）借15萬元，陳董要伊簽每張每月金額2 萬元的本票共15
    張，總金額共30萬元等語（見偵查卷第10頁）；及於檢察官
    訊問時亦供證：96年5月向被告借15萬元，每個月還2 萬元，
    總共要還30萬元等語（見偵查卷第39、53頁）；嗣於原審時
    除仍為上開相同之證述外，並稱：97年5 月19日當天是要還
    被告18萬元等語（見原審卷第31至33頁背面），足見告訴人
    向被告借錢之初，2 人已有借款15萬元，還款30萬元，分期
    15期清償，每月償還本金及利息共2 萬元之約定，此徵諸告
    訴人確實有簽發按月到期之面額2萬元本票計15 紙交予被告
    之事實亦明。雖告訴人嗣於原審及本院供證：伊向被告借款
    之初，並未約定利息云云，並於原審接受交互詰問時供陳：
    因被告不是地下錢莊，所以先還完15萬元後，再跟被告溝通
    另外還2 萬元云云（見原審卷第33頁背面），及於本院供稱
    ：簽發30萬總金額的本票係供擔保之用云云，惟其於本院仍
    供證：依其所簽發之本票而言，總共應償還被告30萬元，又
    依每月還2萬元，就收回1紙本票之方式，其要全部還完，才
    能拿回其所簽發之全部15紙本票，亦即最後要還完30萬等語
    ，且如告訴人僅需先償還15萬元，為何其所簽發之本票每紙
    面額均為2萬元，而無1萬元之面額呢，並參以告訴人已清償
    6期12萬元，被告亦僅返還6紙本票乙情觀之，益徵告訴人於
    向被告借錢並簽發本票時，確有與被告達成借款15萬元，還
    款30萬元之合意，而超出本金之15萬元部分，自屬利息無訛
    。故告訴人嗣於原審及本院所為上開無利息約定及供擔保用
    之供證，顯係因事發後已與被告和解而為曲意迴護被告之詞
    ，自不足採。
  2.另證人即同案被告乙○○雖於本院供證：係其與告訴人共同
    向被告借30萬，即其等2 人各向被告借款15萬元，當時除告
    訴人簽每紙面額2 萬元之本票計15紙外，其亦當場簽發30萬
    元本票，其中面額1萬5千元、2萬元、2萬5千元的各5紙，係
    因其與告訴人都未提供擔保品，故其所簽的30萬元本票中15
    萬元部分，是擔保告訴人對被告的借款云云。惟與告訴人於
    原審供證：伊不知道乙○○有無跟被告借錢，伊係向被告單
    獨借15萬元，伊開本票當天，伊沒有看到乙○○也在場開15
    紙本票給被告等語（見原審卷第34頁背面）相歧。且依乙○○於本院所證當時簽發本票之情形係第一本是在其店裡的抽
    屜拿的，因為所剩張數不夠，第二本是告訴人去書局買的，
    由其從舊的先簽云云，此與卷附告訴人及乙○○所簽本票，
    乙○○簽發之本票號碼係自68號開始，而告訴人所簽之本票
    號碼則係自52號起（警方自被告身上查扣之本票號碼係自58
    號開始，以告訴人已清償6 期，推算其當初簽發之本票號碼
    應自52號開始），顯與係由新購的本票簿之1 號或者51號開
    始連號之情形迴異。況如乙○○所供其多簽之本票係與告訴
    人相互擔保之用，為何其所簽發之本票面額係1 萬5千元、2
    萬元、2萬5千元的各5 紙，與告訴人所簽之15紙本票面額均
    為2 萬元不同，且本票到期日與告訴人相同均係逐月到期，
    並無同一月份有2 紙本票之情形，屆時將如何區分何紙本票
    係用以清償其個人債務，及何紙本票係擔保告訴人之借款。
    再者，乙○○於本院供證：其向被告借款之15萬元業已清償
    完畢云云，則為何被告僅依告訴人清償之12萬元，而歸還告
    訴人6 紙本票，並未將告訴人擔保乙○○借款之本票一併歸
    還告訴人。因此，乙○○上開所供交互擔保之證詞，疑竇重
    重，委無可信，自不足採為被告有利之證據。
  3.按刑法第344 條重利罪成立之要件，除須乘他人急迫、輕率
    或無經驗，貸以金錢或其他物品外，尚須取得與原本顯不相
    當之重利，始足當之。而所謂取得與原本顯不相當之重利，
    係指就原本利率、時期核算及參酌當地之經濟狀況，較之一
    般債務之利息，顯有特殊之超額者而言。查告訴人因車禍賠
    償而有亟需籌措款項之急迫情形，業據告訴人及證人乙○○
    於本院供證明確。而依告訴人向被告借款之約定，係借15萬
    元，還款30萬元，分期15期清償，每月償還本金及利息共 2
    萬元，如上述。是被告收取之利息換算成年利率即達百分之
    80，自屬取得與原本顯不相當之重利。
  4.綜上，被告上開所辯係交互擔保，並非利息云云，顯為事後
    脫免罪責之詞，不足採信。本件事證已臻明確，被告重利犯
    行洵堪認定，應予依法論科。
  (二)核被告丙○○乘他人急迫，貸以金錢，而取得與原本顯不相
    當之重利，所為係犯刑法第344 條之重利罪。原審就被告丙○○所犯重利罪部分，審酌被告素行尚可，貸予金錢收取高
    額利息牟利之犯罪動機與目的、乘被害人急需用錢貸予金錢
    之手段、致被害人負擔本金年利率達百分之80高額利息及犯
    罪後否認犯行，毫無悔意等一切情狀，因而適用刑法第 344
    條、第41條第1項前段（原判決漏載前段）、刑法施行法第1
    條之1 之規定，判決被告有期徒刑六月，並諭知易科罰金之
    折算標準，且以扣案之本票9 紙，為被害人出具供擔保所用
    ，被告日後可持以對被害人請求未超過法定利息之合法債權
    ，故不併予宣告沒收，經核並無不合。被告提起上訴，空言
    否認犯罪，為無理由，應予駁回。
二、被告乙○○部分
  (一)訊據被告乙○○矢口否認上開恐嚇犯行，辯稱：伊未於97年
    4月30日晚上6時許，前往告訴人甲○○住處，亦未有上揭恐
    嚇丁○○之言詞，且為何告訴人遲至同年5 月19日始前往報
    案，致伊向里長調取路口監視器錄影時，因已逾14日檔案保
    存期限，而無從查證，足見告訴人心態可議云云。惟查：
  1.被告乙○○上開恐嚇犯行，業據證人丁○○於偵審中當庭指
    認被告明確，並於偵查中供證：當天是在場的被告帶人來找
    告訴人，說告訴人欠他錢，他還帶了好幾個小弟過來，他有
    踢我們家的大門，而且用台語說我們還有兩個小孩子，要我
    們小心一點，當時對方態度很兇，大概待了四到五分鐘，而
    且對方還跟我先生說『你出來』，我先生王阿苗就出去跟對
    方談等語（見偵查卷第52頁），核與告訴人於原審供證稱：
    當天其母丁○○有提到去其住處的人裡面有她認識的，就是
    被告，其母親還提及是被告跟別人來踹門，並說二個小孩要
    小心，欠錢要還等語（見原審卷第35頁）相符。足見證人丁○○於案發當日確實見聞係被告前往其住處踹門等情，雖其
    未出門與被告對話，但仍無礙於其證詞之真實性。而參以被
    告亦自承曾去過告訴人住處找告訴人聊天，與丁○○於原審
    所供：被告曾去過其住處，故其對被告稍微一點印象等語，
    告訴人於原審供證稱：被告以前曾去過其住處兩次，一次有
    進來其家中，其母親有看過，第二次是在其屋外等語吻合，
    是證人丁○○於警訊時雖僅以照片指認，應無誤認之虞。且
    其於兩個月後偵查程序中，已當庭指認，並確認當日前往恐
    嚇之人為被告無誤。
  2.證人王阿苗於原審供證稱：沒有見過被告，當天來踹門的人
    說要找甲○○，我回說甲○○不在，對方沒有說到甲○○有
    欠他們錢，也沒有說知道我們家有小孩，我只知道對方在罵
    人，罵什麼我聽不懂，因為我聽不懂台語，我也沒有跟我太
    太說過對方是來要錢，還要我們小心點等話（見原審卷第40
    頁），雖與證人丁○○就被告是否在場乙節供述互歧，惟二
    人就97年4 月30日當日有人前來登門索債並口出惡言之情則
    供證相符。且矧之證人丁○○於審理中證稱：我家的事情都
    是我在處理，告訴人是我跟別人生的，所以告訴人的事，我
    先生王阿苗都不想過問，而且他年紀大了，又有高血壓，所
    以這些事情不想讓他煩心等語，與本案於警詢時僅有丁○○
    之供證，而未見證人王阿苗前往接受警詢之情狀相符，是在
    上開證人王阿苗對告訴人之事不願與聞，且先前未曾見過被
    告之情形下，其所為被告不在場之供詞，自屬有疑。
  3.綜上，被告空言否認，委無採憑。本案事證明確，被告恐嚇
    犯行堪予認定，應依法論科。
  (二)核被告乙○○所為，係犯刑法第305條之恐嚇危害安全罪。
    其與5 名姓名年籍不詳成年男子彼此間，有犯意聯絡，均為
    共同正犯。原審未察，就被告乙○○被訴恐嚇危害安全部分
    ，遽為被告無罪之諭知，尚有未洽。檢察官上訴指摘原判決
    此部分不當，為有理由，自應由本院將原判決關於被告乙○○無罪部分撤銷改判。爰審酌被告曾有妨害自由、殺人未遂
    之前科資料，素行不佳，僅因曾介紹告訴人向友人丙○○借
    款，而於告訴人無力清償之情況，為幫友人索債，竟動輒率
    眾至告訴人住處，口出惡言，危及告訴人家人安全，及其犯
    罪手段、生活狀況、智識程度及犯後態度等一切情狀，量處
    如主文第二項所示之刑，並諭知易科罰金之折算標準。
據上論斷，應依刑事訴訟法第369條第1項前段、第368條、第364
條、第299條第1項前段，刑法第28條、第305條、第41條第1項前
段，刑法施行法第1條之1，判決如主文。
本案經檢察官李月治到庭執行職務。
中    華    民    國    98    年    4     月    30    日
            刑事第二十一庭審判長法  官  蘇隆惠
                                法  官  曾家貽
                                法  官  楊力進
以上正本證明與原本無異。
不得上訴。
                                書記官  何仁崴
中    華    民    國    98    年    5     月     6    日
附錄：本案論罪科刑法條全文
中華民國刑法第305條（恐嚇危害安全罪）
以加害生命、身體、自由、名譽、財產之事，恐嚇他人致生危害
於安全者，處2年以下有期徒刑、拘役或3百元以下罰金。


司法院資訊處製作；財團法人民間司法改革基金會備份。
